臺灣橋頭地方法院民事判決　　　　　　110年度旗原簡字第4號

原　　　告　林惠娟　
　　　　　　林萬福　
　　　　　　張世傑　
共　　　同
訴訟代理人　吳武軒律師
被　　　告　高雄市茂林區公所

法定代理人　宋能正　
訴訟代理人　蘇昌屏　
被　　　告　高雄市茂林區萬山社區發展協會

法定代理人　范武吉　
上列當事人間請求返還土地事件，本院於民國111 年2 月15日言
詞辯論終結，判決如下：
    主      文
原告之訴駁回。
訴訟費用新臺幣壹仟壹佰壹拾元由原告負擔。
    事實及理由
一、被告高雄市茂林區萬山社區發展協會經合法通知，未於言詞
    辯論期日到場，核無民事訴訟法第386 條各款所列情形，爰
    依同法第436 條第2 項適用第385 條第1 項前段規定，依原
    告之聲請，由其一造辯論而為判決。
二、原告主張：原告為高雄市○○區○○段000 地號土地（下稱
    系爭土地）之共有人，被告高雄市茂林區萬山社區發展協會
    （下稱萬山協會）、高雄市茂林區公所（下稱茂林區公所）
    分別以渠等所有如附圖編號Ａ、Ｂ部分（面積分別為15平方
    公尺、2 平方公尺，下分別稱Ａ、Ｂ部分）無權占有使用系
    爭土地，已侵害原告之所有權，被告自應將之拆除。又茂林
    區公所無權占有使用系爭土地，並設置為萬山里運動場（下
    稱系爭運動場）使用，自應將系爭土地返還原告及全體共有
    人。茂林區公所無權占有使用系爭土地，顯係無法律上原因
    ，而獲得相當於土地租金之利益，致原告受有損害，爰依民
    法第179 條、第767 條第1 項前段、中段、第821 條規定提
    起本訴。聲明：（一）萬山協會、茂林區公所應分別將Ａ、
    Ｂ部分拆除。（二）茂林區公所應將系爭土地返還原告及全
    體共有人。（三）茂林區公所應分別給付原告林惠娟、林萬
    福、張世傑各新臺幣（下同）3,013 元、1,506 元、3,013
    元，及自起訴狀繕本送達翌日即民國110 年5 月11日起至清
    償日止，按週年利率百分之5 計算之利息。並自起訴狀繕本
    送達翌日即110 年5 月11日起至返還系爭土地之日止，按月
    分別給付林惠娟、林萬福、張世傑各50元、25元、50元，及
    自各期應給付之翌日起至清償日止，按週年利率百分之5 計
    算之利息。
三、被告則以：
（一）茂林區公所部分：
  １、茂林區公所（即改制前高雄縣茂林鄉公所）於70年在系爭
      土地、高雄市○○區○○段0 地號土地（重測前：萬山段
      657 地號，下稱657 土地）上設置系爭運動場，迄今已約
      40年，所存書面證據不多，惟茂林區公所曾於71年12月1
      日與訴外人即系爭土地原共有人鄭牡丹（即林萬福之母）
      ，就657 土地達成土地使用協議，若茂林區公所於斯時漏
      未與系爭土地共有人達成土地使用協議，則鄭牡丹應無任
      由茂林區公所於系爭土地上設置系爭運動場，而不同時向
      茂林區公所主張其權利之理。且茂林區公所設置系爭運動
      場起迄原告提起本件訴訟之日即110 年4 月6 日止，近40
      年期間均無系爭土地共有人就此提出異議，更可徵茂林區
      公所於斯時已與系爭土地共有人達成土地使用協議。
  ２、再者，系爭運動場作為高雄市茂林區萬山里（下稱萬山部
      落）之公共場域，長期供萬山部落居民辦理祭典等活動及
      供平常運動使用，若將之返還原告，顯然侵害萬山部落之
      公共利益。
  ３、職是，原告之訴並無理由，應予駁回。聲明：原告之訴駁
      回。
（二）萬山協會部分：經合法通知，未於言詞辯論期日到場，亦
      未提出書狀作何聲明或陳述。
四、本院得心證理由：
（一）茂林區公所部分：
  １、不爭執事項：
（１）林惠娟、林萬福、張世傑為系爭土地共有人（應有部分分
      別為3 分之1 、6 分之1 、3 分之1 ）。
（２）茂林區公所為Ｂ部分之所有權人。
（３）茂林區公所於70年在系爭土地上設置系爭運動場，供茂林
      區公所及萬山部落辦理活動使用，現仍為茂林區公所占有
      使用中。
（４）系爭土地自105 年起迄今，申報地價均為17元╱平方公尺
      。
（５）系爭土地為森林區、農牧用地，位於萬山部落，臨萬山聯
      絡道路，距茂林林道（高132 線）約400 公尺，附近有萬
      山基督教長老教會、基督復臨安息日會萬山教會、萬山派
      出所等機構，餘多為住家，系爭土地現設置系爭運動場（
      含Ａ、Ｂ部分）。
（６）若本院認茂林區公所有無權占有系爭土地之情，兩造同意
      按申報地價年息百分之4 即0.68元╱平方公尺計算相當於
      租金之不當得利（依此計算，林惠娟、林萬福、張世傑每
      年之相當於租金之不當得利分別為301 元、151 元、301
      元）。
  ２、按所有人對於無權占有或侵奪其所有物者，得請求返還之
      。對於妨害其所有權者，得請求除去之，民法第767 條第
      1 項前段、中段分別定有明文。次按以無權占有為原因，
      請求返還土地者，占有人對土地所有權存在之事實無爭執
      ，而抗辯非無權占有者，應就其取得占有係有正當權源之
      事實負舉證責任。準此，茂林區公所既不爭執原告為系爭
      土地之共有人，即應由茂林區公所舉證證明有占有使用系
      爭土地之合法權源。經查：
（１）由原告提出之空照圖（本院卷第31頁）觀之，系爭運動場
      係設置於系爭土地、657 土地之上，依系爭運動場之整體
      性觀之，應無先行於657 土地設置一半運動場，嗣後再於
      系爭土地上設置另一半運動場之理，故而，系爭運動場應
      係同時於70年在系爭土地、657 土地上設置完成。
（２）鄭牡丹原為系爭土地耕作權人，並於75年2 月19日因耕作
      權期間屆滿而取得系爭土地應有部分，其應有部分於97年
      9 月24日由林萬福繼承，有異動索引查詢資料可稽（本院
      卷第53至55頁）。茂林區公所於71年12月1 日就使用657
      土地設置系爭運動場乙事，與鄭牡丹就協調交換土地事宜
      ，有協議書可查（本院卷第103 頁），由此可知，鄭牡丹
      至遲應於71年12月1 日即知悉茂林區公所設置系爭運動場
      之事實，其既已就茂林區公所在657 土地上設置系爭運動
      場乙事，與茂林區公所達成土地使用協議，依常理而言，
      應無任由茂林區公所於系爭土地上設置系爭運動場，而不
      同時與茂林區公所主張其權利之理。
（３）再者，林惠娟於84年8 月4 日因分割繼承、林萬福於75年
      9 月11日因耕作權期間屆滿、訴外人即張世傑之前手林招
      治於90年4 月6 日因買賣，而分別取得系爭土地應有部分
      ，有土地建物查詢資料、異動索引查詢資料可佐（本院卷
      第51至55頁）。林惠娟、林萬福自取得系爭土地應有部分
      時起迄渠等110 年4 月6 日提起本件訴訟時，已分別相距
      約26年、35年；林招治自取得系爭土地應有部分時起迄10
      6 年12月19日將應有部分贈與張世傑止，期間約16年，均
      未就茂林區公所於系爭土地上設置系爭運動產乙事主張任
      何權利，亦無其他共有人就此主張任何權利，顯見系爭運
      動場設置時，應已與當時之土地權利人達成土地使用協議
      。且就系爭運動場設置迄今近40年，與系爭土地共有人間
      均相安無事，而得長期占有使用系爭土地之情況以觀，茂
      林區公所應有合法占有權源存在，並非屬於無權占有，始
      有可能風平浪靜，無絲毫漣漪。
（４）從而，茂林區公所抗辯已與系爭土地共有人達成土地使用
      協議，符合一般常情事理，無違於經驗法則，應屬真實，
      可堪採信。茂林區公所既有合法占有使用系爭土地之權源
      ，原告請求茂林區公所如訴之聲明所示，自屬無據。
（二）萬山協會部分：
  １、按當事人主張有利於己之事實者，就其事實有舉證之責任
      ，民事訴訟法第277 條本文亦有明定。故而，民事訴訟如
      係由原告主張權利者，應先由原告負舉證之責，若原告先
      不能舉證，以證實自己主張之事實為真實，則被告就其抗
      辯事實即令不能舉證，或其所舉證據尚有疵累，亦應駁回
      原告之請求。經查，原告主張萬山協會以Ａ部分無權占有
      使用系爭土地，惟由原告民事訴之聲明更正追加暨準備狀
      記載：「就原告所知『可能』為高雄市茂林區萬山社區發
      展協會所設置」之用語觀之，此僅原告主觀推測（見本院
      卷第135 頁），原告又未提出證據以證明Ａ部分為萬山協
      會所設置，原告請求萬山協會將Ａ部分拆除，難認有據。
  ２、次按當事人對於他造主張之事實，於言詞辯論時不爭執者
      ，視同自認。當事人對於他造主張之事實，已於相當時期
      受合法之通知，而於言詞辯論期日不到場，亦未提出準備
      書狀爭執者，準用第一項之規定，民事訴訟法第280 條第
      1 項本文、第3 項本文雖分有明文。前揭規定依同法第43
      6 條第2 項，於簡易訴訟程序亦有適用。惟擬制自認乃源
      於具體化義務之違反，僅於負舉證責任之一方已盡具體化
      義務，而不負舉證責任之一方當事人未盡具體化義務，始
      有其適用，當事人在訴訟上之攻擊防禦在可期待之範圍內
      ，負有具體化義務，如未能具體化其陳述或證明，即無從
      認係有效之主張，而無擬制自認之適用。經查，萬山協會
      雖經合法通知，未於言詞辯論期日到場，亦未提出書狀作
      任何聲明或陳述，然原告未就Ａ部分係萬山協會所設置之
      事實盡其舉證責任，業如前述，自難認原告已就萬山協會
      應負拆除責任盡其具體化義務，應認原告尚未為有效之主
      張，職是，縱萬山協會未於言詞辯論期日到場，亦未提出
      書狀表明答辯或有利於己之證據，仍無從依前揭規定，視
      同萬山協會自認原告之主張，併予敘明。
五、綜上所述，原告依民法第179 條、第767 條第1 項前段、中
    段、第821 條規定，請求如訴之聲明所示，為無理由，應予
    駁回。
六、本件事證已臻明確，兩造其餘攻擊防禦方法及證據，核與判
    決結果不生影響，爰不一一論列，併此敘明。
七、訴訟費用負擔之依據：民事訴訟法第78條。
中　　華　　民　　國　 111　　年　　3 　　月　　10　　日
          　　　　旗山簡易庭  法　　　官  呂明龍
以上正本係照原本作成。
如不服本判決，應於送達後20日內，向本院提出上訴狀並表明上
訴理由，如於本判決宣示後送達前提起上訴者，應於判決送達後
20日內補提上訴理由書（須附繕本）。
中　　華　　民　　國　 111　　年　　3 　　月　　10　　日
      　　　　　　　　　　　　書　記　官  潘維欣
附圖：高雄市政府地政局美濃地政事務所民國110 年7 月1 日美
      法土字第347號複丈成果圖。